ACORDAO-COMPLETO-2532094

ACÓRDÃO 2442/2022 ATA 15/2022 - SEGUNDA CÂMARA

VISTOS, relatados e discutidos estes autos de pensão militar deferida pela Diretoria de Inativos e Pensionistas do Comando do Exército em favor de Maria Lúcia Seigneur Et Bizzotto a partir do falecimento de Danillo José Bizzotto;
ACORDAM os Ministros do Tribunal de Contas da União, reunidos em Sessão da 2ª Câmara, nos termos do art. 71, III e IX, da Constituição de 1988, dos arts. 1º, V, 39, II, e 45 da Lei n.º 8.443, de 1992, e dos arts. 260, § 1º, e 262, § 2º, do RITCU, ante as razões expostas pelo Relator, em:
9.1. assinalar a ilegalidade do ato inicial de pensão militar em favor de Maria Lúcia Seigneur Et Bizzotto (à Peça 3 sob o n.º 33012/2018) , negando-lhe o respectivo registro, em face de, para além da presente pensão militar, perceber cumulativa e indevidamente a adicional aposentadoria pelo Regime Geral da Previdência Social (RGPS) , desde 16/7/1992, com a distinta pensão civil sob o Regime Próprio de Previdência Social (RPPS) junto ao Núcleo Estadual do Ministério da Saúde no Estado do Rio de Janeiro, desde 29/10/2017, em ofensa, assim, ao art. 29 da Lei n.º 3.765, de 1960, com as alterações introduzidas pela MP n.º 2.215-10, de 2001;
9.2. dispensar o ressarcimento das quantias percebidas indevidamente, mas de boa-fé, em consonância com a Súmula nº 106 do TCU;
9.3. determinar que, no prazo de 15 (quinze) dias contados da ciência desta deliberação, o Comando do Exército adote as seguintes medidas:
9.3.1. faça cessar os pagamentos decorrentes do ato ora considerado ilegal pelo item 9.1 deste Acórdão, sob pena de responsabilidade solidária da autoridade administrativa omissa, nos termos do art. 71, IX, da Constituição de 1988 e do art. 262, caput, do RITCU;
9.3.2. dê ciência do inteiro teor desta deliberação à beneficiária, alertando-a de que o efeito suspensivo proveniente da eventual interposição de recurso junto ao TCU não a eximirá da devolução dos valores percebidos indevidamente após a notificação, diante do não provimento ao referido recurso, devendo encaminhar os comprovantes dessa notificação ao TCU no prazo de até 30 (trinta) dias;
9.3.3. oriente a interessada indicada no item 9.1 deste Acórdão sobre a eventual possibilidade de exercer a superveniente opção com vistas a permitir a percepção da presente pensão militar a partir da subjacente desistência da indevida percepção cumulativa dos eventuais benefícios previdenciários; destacando nesse ponto que, a partir das alterações introduzidas pela MP n.º 2.215-10, de 2001, o art. 29 da Lei n.º 3.765, de 1960, passou a estabelecer como "permitida a acumulação: I - de uma pensão militar com proventos de disponibilidade, reforma, vencimentos ou aposentadoria; II - de uma pensão militar com a de outro regime, observado o disposto no art. 37, inciso XI, da Constituição Federal.";
9.3.4. encaminhe a este Tribunal, nos termos do art. 262, § 2º, do RITCU, o novo ato para a aludida pensão militar, sem a ilegalidade indicada nesta deliberação, para ser submetido à apreciação pelo TCU, na forma do art. 260 do RITCU;
9.4. enviar a cópia do presente Acórdão, com o Relatório e a Proposta de Deliberação, à Diretoria de Inativos e Pensionistas do Comando do Exército, para ciência e efetivo cumprimento ao item 9.3 deste Acórdão; 
9.5. determinar, nos termos do art. 250, II, do RITCU, que, no prazo de 120 (cento e vinte) dias contados da notificação desta deliberação, o Instituto Nacional do Seguro Social - INSS avalie a legalidade, ou não, da atual situação previdenciária de Maria Lúcia Seigneur Et Bizzotto, em face de, para além da presente pensão militar, perceber cumulativa e indevidamente a adicional aposentadoria pelo Regime Geral da Previdência Social (RGPS) , desde 16/7/1992, com a distinta pensão civil sob o Regime Próprio de Previdência Social (RPPS) junto ao Núcleo Estadual do Ministério da Saúde no Estado do Rio de Janeiro, desde 29/10/2017, em ofensa, assim, ao art. 29 da Lei n.º 3.765, de 1960, com as alterações introduzidas pela MP n.º 2.215-10, de 2001; devendo o INSS informar o TCU sobre o efetivo resultado de todas as providências porventura adotadas, ao final do aludido prazo; e
9.6. arquivar o presente processo, sem prejuízo de promover o monitoramento da determinação proferida pelo item 9.3 deste Acórdão, representando ao TCU, se necessário.

Pensão Militar deferida pela Diretoria de Inativos e Pensionistas do Comando do Exército em favor de Maria Lúcia Seigneur Et Bizzotto a partir do falecimento de Danillo José Bizzotto.

Segunda Câmara

Diretoria de Inativos e Pensionistas do Comando do Exército.

3. Interessada: Maria Lúcia Seigneur Et Bizzotto (CPF XXX.505.617-XX).

13.1. Ministros presentes: Bruno Dantas (Presidente), Augusto Nardes, Aroldo Cedraz e Antonio Anastasia.
13.2. Ministro-Substituto presente: André Luís de Carvalho (Relator).

ANDRÉ DE CARVALHO

Trata-se de pensão militar deferida pela Diretoria de Inativos e Pensionistas do Comando do Exército em favor de Maria Lúcia Seigneur Et Bizzotto a partir do falecimento de Danillo José Bizzotto.
2.	Após a análise final do feito, o Auditor Federal Gilberto Fernando da Silva lançou o seu parecer conclusivo à Peça 5, com a anuência, por delegação de competência, do diretor da Sefip (Peça 6) , nos seguintes termos:
" (...) EXAME TÉCNICO
Procedimentos aplicados
3.	Os procedimentos para exame, apreciação e registro de atos de pessoal encontram-se estabelecidos na Instrução Normativa TCU 78/2018 e na Resolução TCU 206/2007. Essas normas dispõem que os atos de pessoal disponibilizados por meio do e-Pessoal devem ser submetidos previamente a críticas automatizadas, com base em parâmetros predefinidos.
4.	As críticas das informações cadastradas na etapa de coleta do ato foram elaboradas e validadas levando-se em conta as peculiaridades de cada ato. Os itens verificados nessa etapa são inerentes a dados cadastrais, fundamentos legais, mapa de tempo, ficha financeira, assim como eventuais ocorrências de acumulação. Trata-se de verificações abrangentes, minuciosas e precisas e sem a necessidade de ação humana e, portanto, menos suscetível a falhas. As críticas aplicadas estão discriminadas no sistema, no Menu e-Pessoal, opção 'Crítica', que podem ser acessadas mediante concessão de perfil específico a servidores do TCU responsáveis pela análise.
5.	Além das críticas automatizadas, há verificação humana adicional no caso de haver alertas do sistema ou informações não formatadas, como esclarecimentos do gestor ou do controle interno.
6.	As críticas também consideram os registros do Sistema Integrado de Administração de Recursos Humanos (Siape) . O Siape disponibiliza informações atualizadas sobre as parcelas que integram os proventos, diferentemente, portanto, do e-Pessoal, que informa as parcelas no momento do registro do ato. 
7.	Essa confrontação com o Siape fornece uma visão atual e verdadeira da situação, o que permite descaracterizar irregularidades e inconsistências que, embora constantes do e-Pessoal, já foram corrigidas.
8.	As verificações detectadas no ato encontram-se discriminadas na aba de pendências do ato no sistema e-Pessoal, bem como no espelho do ato contemplado por esta instrução.
Exame das Constatações
9.	Ato: 33012/2018 - Inicial - Interessado (a) : DANILLO JOSE BIZZOTTO - CPF: XXX.518.467-XX
9.1. Beneficiário: MARIA LUCIA SEIGNEUR ET BIZZOTTO - CPF: XXX.505.617-XX - Cônjuge
9.2. Parecer do Controle Interno: considerar o ato Legal.
9.3. Constatações e análises: 
9.3.1. Indício encontrado para o beneficiário MARIA LUCIA SEIGNEUR ET BIZZOTTO de CPF XXX.505.617-XX - tipo de indício: Acumulação ilegal de pensão militar com mais de um benefício ou vencimento (permitida a acumulação com apenas um outro benefício ou vencimento) , situação: EM MONITORAMENTO.
a.	Justificativa do Gestor de Pessoal: Não há. Verificação efetuada no âmbito do TCU.
b.	Análise do Controle Interno: Não há. Verificação efetuada no âmbito do TCU.
c.	Análise da Equipe Técnica: Ilegal
Conforme pesquisa nos sistemas de dados do TCU, a beneficiária possui acumulação com uma pensão civil do Núcleo Estadual do Ministério da Saúde no Estado do Rio de Janeiro, ato nº de controle 55112/2018 do e-Pessoal, em análise, para fins de parecer, do Órgão de Controle Interno, com vigência a contar de 29/10/2017, e mais uma aposentadoria por tempo de contribuição, benefício pago pelo INSS desde 16/07/1992, situação não amparada pelo art. 29 da Lei nº 3765/60.
9.3.2. Possível cômputo de tempo privado no Tempo de serviço até 29/12/2000. Devolução do ato para complementação das informações. Atos de reforma: [46030/2018].
a.	Justificativa do Gestor de Pessoal: Não há. Verificação efetuada no âmbito do TCU.
b.	Análise do Controle Interno:  Não há. Verificação efetuada no âmbito do TCU.
c.	Análise da Equipe Técnica: Legal
Conforme análise do ato de reforma militar do instituidor, nº de controle 46030/2018 do e-Pessoal, apreciado pela legalidade (TC-Processo 034.310/2018-5 e Acórdão 11209/2018-TCU-Segunda Câmara) , verifica-se que não há computo de tempo privado.
9.4. O quadro resumo de ocorrências e, quando for o caso, o detalhamento da norma legal e da jurisprudência para as inconsistências acima elencadas encontra-se no anexo II dessa instrução. 
9.5. Encaminhamento do ato: 
9.5.1. Considerar ILEGAL e recusar registro do ato de Pensão militar de DANILLO JOSE BIZZOTTO do quadro de pessoal do órgão/entidade COMANDO DO EXÉRCITO, com base nos arts. 71, inciso III, da Constituição Federal, 1º, inciso V, e 39, inciso II, da Lei 8.443/1992 e 260, § 1º, do Regimento Interno. 
9.5.2. Com fulcro no art. 262, caput, do Regimento Interno deste Tribunal, determinar ao órgão/entidade COMANDO DO EXÉRCITO que: 
a.	emita novo ato, livre da irregularidade ora apontada, em substituição ao ato de Pensão militar de DANILLO JOSE BIZZOTTO, submetendo-o à nova apreciação por este Tribunal, na forma do artigo 260, caput, também do Regimento.
b.	dispense a devolução dos valores indevidamente recebidos de boa-fé até a data da ciência do órgão/entidade COMANDO DO EXÉRCITO, do acórdão que vier a ser proferido, com base no Enunciado 106 da Súmula da Jurisprudência do TCU.
c.	dê ciência, no prazo de quinze dias, contados da notificação, do inteiro teor desta deliberação (a) o interessado (a) , alertando-o (a) de que o efeito suspensivo proveniente da interposição de eventuais recursos junto ao TCU não o (a) exime da devolução dos valores percebidos indevidamente, caso o recurso não seja provido.
d.	apresente ao beneficiário o direito a opção entre os cargos/proventos acumulados ilegalmente com a pensão militar/reforma para tal situação se enquadre no que prescreve o art. 29 de Lei nº 3765/60.
e.	informe o teor do acórdão que vier a ser prolatado, encaminhando ao TCU, no prazo de trinta dias, comprovante da data de ciência pelo (a) interessado (a) , nos termos do art. 4º, § 3º, da Resolução TCU 170/2004.
CONCLUSÃO
10. A abrangência e a profundidade das verificações levadas a efeito fundamentam convicção de que o ato 33012/2018 pode ser apreciado pela ilegalidade, em razão das irregularidades apontadas no item Exame das Constatações desta instrução, que representam afronta à legislação e à jurisprudência de referência
PROPOSTA DE ENCAMINHAMENTO
11. Ante o exposto, com fundamento no art. 71, inciso III, da Constituição Federal, no art. 1º, inciso V, e art. 39, incisos I e II, da Lei 8.443/1992, no art. 260 do Regimento Interno do Tribunal de Contas da União, propõe-se: 
11.1. Considerar ILEGAL e recusar registro do ato de Pensão militar de DANILLO JOSE BIZZOTTO do quadro de pessoal do órgão/entidade COMANDO DO EXÉRCITO, com base nos arts. 71, inciso III, da Constituição Federal, 1º, inciso V, e 39, inciso II, da Lei 8.443/1992 e 260, § 1º, do Regimento Interno.
11.2. Com fulcro no art. 262, caput, do Regimento Interno deste Tribunal, determinar ao órgão/entidade COMANDO DO EXÉRCITO que: 
11.2.1. apresente ao beneficiário o direito a opção entre os cargos/proventos acumulados ilegalmente com a pensão militar/reforma para tal situação se enquadre no que prescreve o art. 29 de Lei nº 3765/60.
11.2.2. dê ciência, no prazo de quinze dias, contados da notificação, do inteiro teor desta deliberação (a) o interessado (a) , alertando-o (a) de que o efeito suspensivo proveniente da interposição de eventuais recursos junto ao TCU não o (a) exime da devolução dos valores percebidos indevidamente, caso o recurso não seja provido.
11.2.3. informe o teor do acórdão que vier a ser prolatado, encaminhando ao TCU, no prazo de trinta dias, comprovante da data de ciência pelo (a) interessado (a) , nos termos do art. 4º, § 3º, da Resolução TCU 170/2004.
11.2.4. emita novo ato, livre da irregularidade ora apontada, em substituição  ao ato de Pensão militar de DANILLO JOSE BIZZOTTO, submetendo-o à nova apreciação por este Tribunal, na forma do artigo 260, caput, também do Regimento.
11.2.5. dispense a devolução dos valores indevidamente recebidos de boa-fé até a data da ciência do órgão/entidade COMANDO DO EXÉRCITO, do acórdão que vier a ser proferido, com base no Enunciado 106 da Súmula da Jurisprudência do TCU."
3.	Enfim, por intermédio da Exma. Sra. Procuradora-Geral Cristina Machado da Costa e Silva, o MPTCU anuiu, em cota singela (Peça 7) , à aludida proposta da unidade técnica.
É o Relatório.

não há.

Procuradora-Geral Cristina Machado da Costa e Silva.

PENSÃO MILITAR. INDEVIDA PERCEPÇÃO DE BENEFÍCIOS NÃO ACUMULÁVEIS. ILEGALIDADE DO ATO E NEGATIVA DO REGISTRO. DETERMINAÇÃO. COMUNICAÇÃO.

PENSÃO MILITAR (PMIL)

Secretaria de Fiscalização de Integridade de Atos e Pagamentos de Pessoal e de Benefícios Sociais (Sefip).

Trata-se de pensão militar deferida pela Diretoria de Inativos e Pensionistas do Comando do Exército sob as seguintes condições.
	Peça
	Instituidor
	Número de Controle
	Tipo de Ato
	Data do Óbito
	Vigência
	Enviado ao TCU
	Beneficiária

	3
	Danillo José Bizzotto
	33012/2018
	Inicial
	29/10/2017
	29/10/2017
	3/2/2020
	Maria Lúcia Seigneur Et Bizzotto
 (cônjuge) 

2.	De todo modo, após a análise final do feito, a Sefip pugnou pela ilegalidade da pensão militar instituída em favor de Maria Lúcia Seigneur Et Bizzotto, ao vislumbrar que a concessão da aludida pensão padeceria pela ilegalidade na acumulação em mais de dois benefícios; tendo o MPTCU anuído a essa proposta.
3.	O TCU pode incorporar o parecer da Sefip a estas razões de decidir.
4.	Ao discorrer, contudo, sobre a aludida pensão militar, a Sefip assinalou que essa indevida concessão decorreria da acumulação da aposentadoria com a pensão civil, para além da presente pensão militar, e, assim, o aludido ato padeceria de ilegalidade ante a cumulativa percepção da adicional aposentadoria pelo Regime Geral da Previdência Social (RGPS) , desde 16/7/1992, com a distinta pensão civil sob o Regime Próprio de Previdência Social (RPPS) junto ao Núcleo Estadual do Ministério da Saúde no Estado do Rio de Janeiro, desde 29/10/2017, tendo anotado, para tanto, que, ao dispor sobre a concessão de pensões militares, o art. 29 da Lei n.º 3.765, de 1960, teria vedado expressamente a acumulação de mais de dois benefícios.
5.	Bem se sabe que, originalmente, o aludido dispositivo legal permitia a acumulação de duas pensões militares ou de uma pensão militar com os proventos de aposentadoria ou pensão proveniente do único cargo civil, pois o art. 29 da Lei nº 3.765, de 1960, estabelecia a seguinte premissa:
" (...)  Art. 29. É permitida a acumulação:
a) de duas pensões militares;
b) de uma pensão militar com proventos de disponibilidade, reforma, vencimentos, aposentadoria ou pensão proveniente de um único cargo civil."
6.	Em face, contudo, das alterações introduzidas pela referida MP n.º 2.215-10, de 2001, o aludido art. 29 da Lei nº 3.765, de 1960, passou a estabelecer a seguinte premissa:
" (...) Art. 29. É permitida a acumulação:
I - de uma pensão militar com proventos de disponibilidade, reforma, vencimentos ou aposentadoria;
II - de uma pensão militar com a de outro regime, observado o disposto no art. 37, inciso XI, da Constituição Federal."
7.	Não por acaso, a jurisprudência do TCU estaria firmada, então, no sentido da ilegalidade dessa múltipla acumulação indevida em sintonia, por exemplo, com os Acórdãos 3.653/2011, 8.721/2017, 10.142/2017, da 2ª Câmara, restando adequada a proposta da unidade técnica sobre a ilegalidade do referido ato de pensão militar em favor de Maria Lúcia Seigneur Et Bizzotto diante dessa indevida acumulação com, pelo menos, os outros dois benefícios previdenciários.
8.	Em função, contudo, da evidente possibilidade de subsistir a subjacente irregularidade na cumulativa percepção dos referidos benefícios previdenciários pela aludida beneficiária, o TCU deve determinar que o INSS avalie a legalidade, ou não, da atual situação previdenciária de Maria Lúcia Seigneur Et Bizzotto; devendo informar o TCU sobre o efetivo resultado de todas as providências adotadas.
9.	Diante, ainda, da entrada da aludida pensão militar no TCU há menos de 5 anos, não seria necessária a prévia oitiva da aludida beneficiária, estando esse entendimento em plena consonância com a jurisprudência do STF (v.g.: MS-25.116 e MS-25.403) e com a exceção prevista na Súmula Vinculante n.º 3 do STF, além de estar em sintonia com a jurisprudência do TCU (v.g.: Acórdão 587/2011-TCU-Plenário, entre outros) .
10.	O TCU deve assinalar a ilegalidade, portanto, do ato inicial de pensão militar em favor de Maria Lúcia Seigneur Et Bizzotto, negando-lhe o respectivo registro.
Ante o exposto, pugno pela prolação do Acórdão ora submetido a este Colegiado.
TCU, Sala das Sessões, em 17 de maio de 2022.
Ministro-Substituto ANDRÉ LUÍS DE CARVALHO 
Relator